臺灣高等法院刑事判決　　　　　　　　99年度上訴字第4050號
上　訴　人　臺灣板橋地方法院檢察署檢察官
被　　　告　張世華
上列上訴人因被告偽造文書等案件，不服臺灣板橋地方法院99年
度訴字第1972號，中華民國99年9 月30日第一審判決（起訴案號
：臺灣板橋地方法院檢察署99年度偵字第9858號），提起上訴，
判決如下：
    主  文
上訴駁回。
    理  由
一、公訴意旨略以：被告張世華與葉博凱等詐欺集團成員基於意
    圖為自己不法所有、僭行公務員職權及行使偽造公文書之犯
    意聯絡，於民國98年6月9日下午2時41分許，由該集團成員
    以警察名義聯繫告訴人陳亞萍，告知其帳戶涉及詐欺之不法
    情事，要求將財產交付法院假扣押，再由葉博凱於同日下午
    4 時36分許，前往臺北縣板橋市○○街55巷某便利商店前，
    對告訴人陳亞萍自稱臺灣臺北地方法院檢察署人員「許凱榮
    」，並出示該集團成員偽造之「臺北地方法院地檢署公證處
    」之公文書取信之，告訴人陳亞萍因而誤信為真，當場交付
    80萬元；因認被告涉犯刑法第216條、第211條行使偽造公文
    書、第158條第1項冒充公務員行使職權及第339條第1項詐欺
    取財等罪嫌。
二、按犯罪事實應依證據認定之，無證據不得認定犯罪事實。又
    不能證明被告犯罪或其行為不罰者，應諭知無罪之判決，刑
    事訴訟法第154條第2項、第301條第1項分別定有明文。又刑
    事訴訟法第161條已於91年2月8日修正公布，其第1項規定：
    檢察官就被告犯罪事實，應負舉證責任，並指出證明之方法
    。因此，檢察官對於起訴之犯罪事實，應負提出證據及說服
    之實質舉證責任。倘其所提出之證據，不足為被告有罪之積
    極證明，或其指出證明之方法，無從說服法院以形成被告有
    罪之心證，基於無罪推定之原則，自應為被告無罪判決之諭
    知（最高法院92年台上字第128號判例意旨參照）。
三、公訴人認被告張世華涉犯上開行使偽造公文書、僭行公務員
    職權、詐欺取財等罪嫌，係以證人葉博凱、陳亞萍之陳述為
    主要論據。訊據被告堅詞否認此部分犯行，辯稱：伊係因葉
    博凱邀約加入詐欺集團，與其他成員分組行事，就葉博凱聯
    繫、接洽之被害人，並無所悉等語。經查：
  (一)被告前受葉博凱之邀，加入「小康」等人籌組之詐欺集團，
    而為同一犯罪集團成員之事實，固經原審認定在案。惟按刑
    法之共同正犯，以有意思之聯絡、行為之分擔為要件。共同
    正犯之所以應對其他共同正犯所實施之行為負其全部責任者
    ，以就其行為有犯意之聯絡為限（最高法院18年上字第673
    號、50年台上字第1060號、32年上字第1905號判例意旨參照
    ）。依證人葉博凱於原審審理時具結證稱：「（問：詐騙集
    團的成員？）綽號『小康』，他是主謀，負責遙控，還有李
    文凱、楊程傑、黃博俊、劉定盛、陳鉅峰、李炬良、粘宏正
    、張世華。李文凱、李炬良、粘宏正是做把風的，收錢的是
    黃博俊、陳鉅峰，開車的是張世華、楊程傑、李文凱，我是
    負責匯款的。」、「（問：你們的詐騙過程？）一開始有人
    先打電話詐騙，如果有人上鉤，就會有人帶公文冒充公務人
    員同時收錢。」、「……我是單獨行動，其他人通常是三個
    人一組，但也曾經一個人。」、「……每次是哪三人出去是
    上頭的人決定的，我沒有參與。」、「（問：有無被告負責
    開車，你負責向被害人收錢？）沒有。」、「（問：知道要
    去哪裡詐騙前，有無參與詐騙被害人？）沒有，我們都是被
    害人上鉤後才參與。」、「（問：如果該次沒有參與的人，
    可否領到報酬？）不行。」等語（見原審卷第74至76頁），
    足見被告與葉博凱所屬詐欺集團，係由綽號「小康」之人與
    其他成員先以電話聯繫，誘使被害人上當後，再由「小康」
    指示成員中一至三人為一組，持偽造之公文書或相關文件，
    向被害人取款，則其他成員未受指派者，就該次犯罪行為，
    有何共同犯罪之意思，容非無疑。
  (二)而證人陳亞萍於警詢及檢察官訊問時具結證稱：「我是於98
    年6月9日14時41分許，接獲詐騙電話，該集團向我誆稱我涉
    及詐騙案件，必須將財產交由法院假扣押，於是我就至新海
    郵局提領我帳戶內之新臺幣（以下同）80萬元交付給詐騙集
    團指定之人。」、「（問：向你收款之人有無特徵？）該人
    身材高大、濃眉、唇厚，有戴眼鏡，臉有一點像趙建銘。」
    、「（問：向你拿80萬元的人是何人？）就是今日在庭葉博
    凱，我非常確定。」等語（見99年度偵字第2038號偵查卷第
    19、51頁）；告訴人陳亞萍遭詐欺集團成員假藉公務員之名
    ，以偵辦案件為由，詐取財物，係由葉博凱接洽取款，此部
    分被告究有何涉，未據證明，自不得以被告與葉博凱隸屬同
    一集團，逕認被告與之有犯意聯絡及行為分擔。
四、綜上，本案依公訴人所提事證，尚不足以證明被告有共同冒
    用公務員名義，假藉調查犯罪，並出示偽造之公文書，向告
    訴人陳亞萍詐取財物之犯罪事實。本案復查無其他積極證據
    足資證明被告確有此部分行使偽造公文書、僭行公務員職權
    及詐欺取財之犯行，核屬不能證明被告犯罪，原審就此部分
    為被告無罪判決之諭知，核無不合。公訴人上訴意旨略以：
    被告加入詐欺集團時間非短，該集團成員多人且分工細密，
    被告並非每次行騙必然與被害人有所接觸，或得以被指認出
    ，原審僅依告訴人未指認被告，而指認葉博凱，即遽認被告
    就該次犯行與負責接洽取款之葉博凱間並無犯意聯絡及行為
    分擔，不能認定為共同正犯，與法有違，難認妥適云云。惟
    查，本件犯行既經被害人陳亞萍指認係由葉博凱接洽取款，
    檢察官復未提出事證，足以說服本院以形成被告確實參與該
    次詐騙犯行，或主觀上就詐騙集團該次犯罪有犯意聯絡之心
    證，自無從遽認被告涉有此部分犯行。況被告與葉博凱所屬
    詐欺集團，係由綽號「小康」之人與其他成員先以電話聯繫
    ，誘使被害人上當後，再由「小康」指示成員中一至三人為
    一組，持偽造之公文書或相關文件，向被害人取款，未受指
    派之其他成員，就該次犯罪行為，並無共同犯罪之意思，業
    如前述，此部分犯罪既屬不能證明，依上揭法條規定及說明
    ，自應為被告無罪判決之諭知。是公訴人上訴指摘原審判決
    此部分不當，請求撤銷改判，為無理由，應予駁回。
據上論斷，應依刑事訴訟法第368條，判決如主文。
本案經檢察官李金定到庭執行職務。
中    華    民    國    100    年    1    月    25    日
                  刑事第二十一庭審判長法  官  周政達
                                      法  官  楊力進
                                      法  官  許永煌
以上正本證明與原本無異。
檢察官如不服本判決，應於收受送達後10日內向本院提出上訴書
狀，其未敘述上訴之理由者並得於提起上訴後10日內向本院補提
理由書（均須按他造當事人之人數附繕本）「切勿逕送上級法院
」。
                                      書記官  林吟玲
中    華    民    國   100    年    1     月    25    日